【裁判字號】    99,上易,141
【裁判日期】    990323
【裁判案由】    竊佔
【裁判全文】
臺灣高等法院高雄分院刑事判決         99年度上易字第141號
上  訴  人  臺灣高雄地方法院檢察署檢察官
被      告  乙○○
上列上訴人因被告竊佔案件，不服臺灣高雄地方法院98年度簡上
字第923 號中華民國98年12月31日第一審判決（起訴案號：臺灣
高雄地方法院檢察署98年度偵字第8177號），提起上訴，本院判
決如下：
    主  文
上訴駁回。
    理  由
一、聲請簡易判決處刑意旨略以：被告乙○○係位於高雄市前金
    區○○○路577 號現代大廈之住戶，明知公寓頂樓為區分所
    有人公同共有，竟基於不法所有之犯意，未經區分所有權人
    之同意，於民國97年4 月間某日，擅自在前址頂樓女兒牆上
    架置分離式冷氣機之散熱機，長期佔用前址頂樓某隅。前址
    頂樓住戶曾久玲（住戶所有權人甲○○之母）屢次請求被告
    遷移卻未獲回應，因認被告涉犯刑法第320 條第2 項之竊佔
    罪嫌等語。
二、按行為不罰者，應諭知無罪之判決，刑事訴訟法第301 條第
    1 項定有明文。次按刑法第320 條第2 項之竊佔罪，係以行
    為人意圖為自己或第三人不法之利益，而竊佔他人之不動產
    ，為其構成要件。本罪既因不動產與動產之不同，而規定於
    同條第一項竊盜罪之後，則其竊佔之意義，應參考竊盜罪之
    規定而為解釋。茲竊盜罪係行為人意圖為自己或第三人不法
    之所有，而竊取他人之動產，為其構成要件。兩者對照以觀
    ，竊盜動產須有不法所有之意圖，而基於不法取得之故意，
    並有不法取得之行為，亦即破壞原持有支配關係，建立新持
    有支配關係，將該動產置於自己實力支配之下。竊佔不動產
    則須有不法利益之意圖，而基於不法佔有使用之故意，並有
    不法佔有使用之行為。而所謂不法佔有使用，必須破壞原佔
    有支配關係，建立新佔有支配關係，將該不動產置於自己實
    力支配之下。再者，由於不動產與動產本質之不同，不動產
    之佔有支配關係須具有繼續性及排他性，始足當之。蓋不動
    產無法移動，其持有關係之破壞與建立並不明顯；非有繼續
    性，難以知悉其係繼續使用或一時利用；非有排他性，無從
    得悉係佔為己用或與他人共同利用。如行為人僅係對該地一
    時利用，或與他人共同利用，並無繼續使用或排他使用之意
    思，即非竊佔，自難以該罪相繩。又房屋雖為不動產之一種
    ，但房屋之外牆僅屬房屋結構體之一部，並非該房屋之主體
    ，第一層樓房之使用人將招牌懸掛於其他樓層房屋之外牆，
    雖其他樓層房屋之所有人權利之行使受到侵害，然對房屋之
    整體而言，並未以自己之實力予以支配而加以佔據，亦即並
    未侵害其他樓層房屋所有權人對該房屋之支配權，自與竊佔
    罪之構成要件未合，不能成立竊佔罪，僅可依民法之規定排
    除其侵害【司法院（76）廳刑一字第903 號研究意見參照】
    。
四、本件公訴人認被告涉有竊佔罪嫌，無非係以被告、證人曾久
    玲於檢察官偵訊中之陳述及現場照片2 幀等為其論據。訊之
    固坦承將冷氣機散熱器架掛於大樓頂樓女兒牆上，惟堅詞否
    認有何竊佔犯行，辯稱：大樓的頂樓為大樓住戶所共同使用
    ，非告訴人私有，伊之行為並不構成竊佔罪，且其已於偵查
    中將該冷氣機散熱器移除等語。
五、經查：被告係位於高雄市前金區○○○路577 號現代大廈之
    住戶，於97年4 月間某日，擅自在前址頂樓女兒牆上架置分
    離式冷氣機之散熱機乙節，業據被告於偵查、原審及本院審
    理自承明確，核與證人曾久玲於檢察官偵訊中所證相符（見
    偵查卷1 第19-20 頁），並有現場照片2 幀、現代大廈管理
    規約在卷可參（見偵查卷1 第11、45頁），此部分之事實，
    堪以認定。惟依上開照片所示，被告架設散熱機僅佔有頂樓
    之一小角落，參以證人即上開大廈管理委員會財務委員林玉
    秀於原審審理中證稱：頂樓平常大家都可以使用，曬衣服的
    人很多，上去走一走，逛一逛的人也很多等語（見原審卷第
    56 頁 ），可知該大廈其他區分所有權人對頂樓之利用，並
    未因被告於頂樓女兒牆架設散熱機佔用頂樓一小角落而受影
    響，顯然被告主觀上係基於與該大廈其他區分所有人共同利
    用頂樓之意思，而架設該散熱機，並無排除其他區分所有人
    使用頂樓之意思。復依上開照片所示，上開女兒牆僅屬頂樓
    結構體之一部，並非該頂樓之主體，被告將散熱機懸掛於女
    兒牆，雖對全體公同共有人就頂樓權利之行使有所侵害，然
    對頂樓整體而言，並未以自己之實力予以支配而加以佔據，
    亦即客觀上並未侵害全體公同共有人對該頂樓之支配權。揆
    諸前揭說明，被告主觀上既無排他使用頂樓之意思，客觀上
    亦未侵害全體公同共有人對該頂樓之支配權，所為尚與竊佔
    罪之構成要件有別。至其他區分所有權人若認權利受侵害，
    當依民法之規定排除其侵害。是被告雖有在上開女兒牆架設
    散熱機，自難以刑法竊佔之罪責相繩。從而公訴人認被告涉
    犯刑法第320 條第2 項之竊佔罪嫌，於法尚有未洽。
六、原審因而以不能證明被告犯竊佔罪，而為被告無罪之諭知，
    核無違誤；檢察官循告訴人甲○○具狀請求上訴意旨，猶執
    前詞，指摘原判決不當，為無理由，應予駁回。
據上論斷，應依刑事訴訟法第368 條，判決如主文。
本案經檢察官許月雲到庭執行職務。
中    華    民    國    99    年    3     月    23    日
                  刑事第一庭    審判長法  官  周賢銳
                                      法  官  徐美麗
                                      法  官  施柏宏
以上正本證明與原本無異。
不得上訴。
中    華    民    國    99    年    3     月    24    日
                                      書記官  魏文常

司法院資訊處製作；財團法人民間司法改革基金會備份。
